【裁判字號】    97,上訴,1037
【裁判日期】    970603
【裁判案由】    偽造文書等
【裁判全文】
臺灣高等法院臺中分院刑事判決        97年度上訴字第1037號
上  訴  人
即  被  告  丙○○
上列上訴人因偽造文書等案件，不服臺灣臺中地方法院97年度訴
字第179號，中華民國97年3月19日第一審判決（起訴案號：臺灣
臺中地方法院檢察署96年度偵字第26189 號），提起上訴，本院
判決如下：
    主  文
上訴駁回。
    事  實
一、丙○○於民國（下同）92年間因偽造文書案件，經臺灣臺中
    地方法院以92年度訴字第1680號判決判處有期徒刑1年2月，
    於94年3月10日確定，於95年2月1日入監執行，於95年11月
    22日因縮刑期滿執畢出監，復於94年4月10日前之某日，向
    乙○○借用車牌號碼6433-LA號自小客車（引擎號碼為
    NV1~0000000號、車身號碼為1AZ0000000號；下稱Ａ車）使
    用，於同年4月10日左右，Ａ車因故遭撞損，丙○○與綽號
    「阿山」之蔡泓維（已於96年2月1日死亡），竟基於行使偽
    造準私文書之犯意聯絡，先由蔡泓維以不詳方法取得來路不
    明之同款式自小客車一輛（下稱Ｂ車）後，再共同以將該Ｂ
    車上之原引擎號碼及車身號碼予以磨滅，再重新鑄打引擎號
    碼為NV1~000000 0號、車身號碼為1AZ0000000號之方式，偽
    造完成屬於準私文書之汽車引擎號碼及車身號碼，再由丙○
    ○以之供作自己駕駛使用，而行使偽造準私文書，足以生損
    害於乙○○及監理機關對於車輛管理之正確性。嗣乙○○所
    有之上開Ａ車經修復並返還乙○○後，丙○○復另行起意，
    於同年8月間某日，意圖為自己不法之所有，基於竊盜及偽
    造特種文書之犯意，先以不詳方法偽造車牌號碼6433-LA號
    之車牌二面後，再前往臺中縣潭子鄉○○路○段15號前，竊
    取乙○○上開Ａ車內之行車執照一張及車上懸掛車牌號碼
    6433-LA號之車牌一面，同時在乙○○所有之上開Ａ車上，
    換掛上開偽造之車牌號碼6433-LA號車牌一面，並將竊得之
    號牌及偽造之車牌各一面，懸掛在上開偽造引擎號碼及車身
    號碼之Ｂ車上，供作自己駕駛使用，而行使偽造特種文書，
    足以生損害於乙○○及監理機關對於車輛管理之正確性。嗣
    於96年10月22日16時30分許，丙○○駕駛Ｂ車途經臺中縣豐
    原市○○路與保康路口時，為警查獲，並扣得Ｂ車及懸掛其
    上之偽造車牌號碼6433-LA號之車牌一面，再循線通知乙○
    ○到場後，在上開Ａ車上扣得懸掛其上之偽造車牌號碼
    6433-LA號之車牌一面。
二、案經臺中縣警察局報請臺灣臺中地方法院檢察署檢察官偵查
    起訴。
    理  由
一、上訴人即被告丙○○於本院審理期日經合法傳喚未到庭，然
    上揭犯罪事實，業據被告在原審審理中坦承不諱，核與證人
    乙○○於警詢中之指述相符，應堪採信。復有員警職務報告
    書、贓物領據各一份及Ａ、Ｂ二車引擎室及外觀比對照片十
    一張、申起企業有限公司96年11月8日申鑑字第960110801
    號鑑定報告書一份在卷可稽；並有上開偽造引擎號碼暨車身
    號碼之自小客車一輛（即Ｂ車）、偽造之車牌號碼6433-LA
    號之車牌二面扣案可供佐證。且按被告之自白非出於強暴、
    脅迫、利誘、詐欺、疲勞訊問、違法羈押或其他不正之方法
    ，且與事實相符者，得為證據，刑事訴訟法第156條第1項定
    有明文。本案被告於原審審理中，均不爭執其自白具有任意
    性，於本院審理中未到庭以言詞或另具狀抗辦自白之非出於
    任意性，被告之自白即有證據能力，且衡諸上情，顯見其自
    白與事實相符，是以，本案事證明確，被告犯行堪可認定。
二、新舊法比較之說明：
    查被告行為後，刑法部分條文，業於94年2月2日修正公布，
    並自95年7月1日起施行，其中：
（一）修正後刑法第2條第1項規定，已將新舊法律適用之「從新
      從輕」原則，改採「從舊從輕」原則，而此規定僅係規範
      行為後法律變更所生新舊法律比較適用之準據法，並非實
      體刑罰法律，自不生行為後法律變更之比較適用之問題，
      應逕行適用新法第2條第1項之規定，為「從舊從輕」之比
      較。又刑法條文雖經修正，但若僅屬單純之文字修飾，或
      將實務見解或法理明文化，而不涉及刑罰之輕重、構成要
      件之變更，或其他有利、不利於行為人之情形者，即無庸
      依刑法第2條第1項之規定比較新舊法，而應依一般法律適
      用原則，適用「裁判時法」處斷（最高法院95年11月17日
      第21次刑事庭會議決議意旨參照）。
（二）本次修正將刑法第28條原規定：「二人以上共同『實施』
      犯罪之行為者，皆為正犯。」，修正為：「二人以上共同
      『實行』犯罪之行為者，皆為共同正犯」，乃因原「實施
      」之概念，包含陰謀、預備、著手及實行等階段，故修正
      為僅共同實行犯罪行為者，始成立共同正犯。是新法共同
      正犯之範圍顯然縮小，而排除「陰謀共同正犯」、「預備
      共同正犯」之適用，上開修正顯非單純文字修正，亦非實
      務見解之明文化，應有修正後刑法第2條第1項「從舊從輕
      」原則之適用。且本件被告既屬實行階段之正犯，無論依
      修正前後之規定，皆成立共同正犯，依刑法第2條第1項前
      段，應依修正前第28條規定論以共同正犯（最高法院97年
      度台上字第104號判決意旨參照）。
（三）刑法第55條後段牽連犯之規定，亦於94年1月7日修正公布
      刪除，並於95年7月1日施行，而牽連犯之規定刪除後，原
      規定之犯一罪而其方法或結果之行為犯他罪名者，除依具
      體情況認有想像競合犯之情形外，應按數罪併罰之原則論
      處。然以本件被告所犯上揭行使偽造特種文書罪及竊盜罪
      之間，係圖以竊盜Ａ車真正車牌及被害人乙○○之行車執
      照後，再以換掛偽造屬於特種文書之車牌後，達到供己駕
      駛而行使該等偽造特種文書之目的，各該自然意義之數行
      為所構成之犯罪，在其構成要件之本質部分並無相重合之
      情形，並不符合新法施行後，擴大適用想像競合犯理論時
      應採用之「構成要件行為合一性」之原則，故無得以「一
      行為」之概念論以想像競合犯，故若適用新法之規定，並
      不得逕依想像競合犯之規定從一重處斷。是則，刪除後之
      規定，並未較有利於被告，故本件仍應以行為時得論以牽
      連犯之舊法對被告較為有利。
（四）刑法第51條第5款於本次修法時，亦已修正數罪併罰定其
      應執行者：「宣告多數有期徒刑者，於各刑中之最長期以
      上，各刑合併之刑期以下，定其刑期。但不得逾三十年。
      」，與舊法規定之數罪併罰定其應執行者：「宣告多數有
      期徒刑者，於各刑中之最長期以上，各刑合併之刑期以下
      ，定其刑期。但不得逾二十年。」之規定相較，自以舊法
      規定之定應執行刑之上限為二十年對行為人較為有利，此
      為影響行為人刑罰之法律效果，是被告行為後法律已有所
      變更，經比較新舊法之規定，新法之規定對被告並無較為
      有利之情形，應適用被告行為時之舊法，而定其應執行之
      刑。
（五）又被告行為後，刑法第41條第2項關於得易科罰金之數罪
      於併合處罰後是否仍得易科罰金之部分，雖亦於同次修法
      時修正，且罰金罰鍰提高標準條例第2條業已刪除，而刑
      法第41條第1項前段關於易科罰金之折算標準亦已由舊法
      之銀元一百元、二百元、三百元修正為新臺幣一千元、二
      千元、三千元，然被告於本案所犯之數罪，其中行使偽造
      私文書罪部分，既經本院處以不得易科罰金之有期徒刑，
      則不論依修正前、後之各該規定，本院就其所犯其他原得
      易科罰金之有期徒刑之罪刑部分，本即無庸再各為易科罰
      金之宣告，而各該罪於併合處罰後，本院亦已無從為易科
      罰金之諭知，故該等部分即不生新舊法比較之問題，附此
      敘明。
（六）又刑法第212條、第320條第1項法定刑為罰金部分，以及
      法定刑為罰金之提高標準部分，因95年6月14日增訂公布
      自同年7月1日起施行之刑法施行法第1條之1規定，中華民
      國94年1月7日刑法修正施行後，刑法分則編所定罰金之貨
      幣單位為新台幣；而94年1月7日刑法修正時，刑法分則編
      未修正之條文定有罰金者，自94年1月7日刑法修正施行後
      ，就其所定數額提高為三十倍。立法理由謂：因應刑法增
      修條文施行後，刑法第33條第5款規定，罰金貨幣單位已
      改為新台幣，是以同法各罪所定罰金貨幣單位，自應配合
      上開規定修正；且因不再適用現行法規所定貨幣單位折算
      新台幣條例，為使罰金數額趨於一致，避免衍生新舊法比
      較適用問題，以緩和實務適用法律之衝擊，於不變動罰金
      數額之前提下，而為制定。可見刑法施行法第1條之1，係
      為取代罰金罰鍰提高標準條例第1條及現行法規所定貨幣
      單位折算新台幣條例第2條而制定，而本次刑法修正時，
      該法第212條、第320條第1項並未修正，依上開規定，就
      罰金刑部分之貨幣單位改為新台幣，並就其所定罰金數額
      提高為三十倍，惟實際上其構成要件及法定刑並未變更，
      自無新舊法比較適用問題，爰不贅予比較。（最高法院96
      年度台上字第4185號、96年度台上字第5438號、96年度台
      上字第5331號等判決要旨供參）。
（七）刑法第38條第2項僅將沒收對象由舊法之「犯人」修正為
      「犯罪行為人」，無論依修正前後之刑法第38條第1項第2
      款、第3項規定，屬於被告（或共犯）所有且供犯罪所用
      之物，均得沒收，對於本件之認定並無影響。且沒收為從
      刑之一種，與主刑有從屬關係，應依主刑部分適用之法律
      而從屬適用，無獨立比較之問題。本件依前所述，有關與
      被告所犯罪刑有關之牽連犯等加重事由，既已適用修正前
      之刑法規定，則有關從刑之沒收規定，自亦應從屬適用修
      正前刑法第38條之規定，併予宣告沒收之。
三、按汽車上之引擎或車身號碼係表示製造工廠及出廠時之標誌
    ，為刑法第220條、第210條之準私文書，且若將原車身號碼
    磨除而不存在後，另行打上新車身號碼，已非僅就真實內容
    加以變更，而屬具有創造性之新號碼，應屬偽造準文書之行
    為（最高法院66年台上字第1961號判例、96年度台上字第34
    72號判決意旨供參）。查被告係先將Ｂ車之原始真正車身號
    碼及引擎號碼磨去後，再重新打印上不實之車身號碼及引擎
    號碼，業如前述，核係消滅原文書而重新製作完全不同之文
    書，當屬偽造準私文書無訛。嗣被告將已偽造引擎號碼及車
    身號碼之Ｂ車供作自己駕駛使用，已足以生損害於乙○○及
    監理機關對於車輛管理之正確性甚明。再者，汽車牌照為公
    路監理機關所發給，固具有公文書性質，惟依道路交通安全
    規則之規定，汽車牌照僅為行車之許可憑證，自屬於刑法第
    212條所列特許證之一種（最高法院63年台上字第1550號判
    例要旨供參）；查被告以不詳方法偽造屬於特種文書之車牌
    號碼6433-LA號之車牌二面後，再分別予以換掛在上開Ａ、
    Ｂ二車上，亦已足生損害於乙○○及監理機關對於車輛管理
    之正確性。核被告所為，係犯刑法第216條、第210條、第22
    0條第1項之行使偽造準私文書罪；同法第216條、第212條之
    行使偽造特種文書罪及同法第320條第1項之竊盜罪。被告與
    綽號「阿山」之蔡泓維間，就上開行使偽造準私文書罪部分
    ，有犯意聯絡及行為分擔，應論以共同正犯。又被告偽造準
    私文書、偽造特種文書之低度行為，分別為行使偽造準私文
    書及行使偽造特種文書之高度行為所吸收，均不另論罪。又
    被告所犯上開行使偽造特種文書罪及竊盜罪之間，有方法目
    的之牽連犯關係，應依修正前刑法第55條後段之規定，從一
    重之竊盜罪論處。又其所犯行使偽造準私文書罪及竊盜罪之
    間，犯意各別，行為互殊，應分論併罰。
四、原審調查後認事證明確，依據刑法第2條第1項前段、（修正
    前）第28條、第216條、第210條、第212條、第320條第1項
    、（修正前）第55條後段、（修正前）第51條第5款、第38
    條第1項第2款、刑法施行法第1條之1、中華民國九十六年罪
    犯減刑條例第2條第1項第3款、第7條、第10條第1項等規定
    ，並審酌被告曾於91、92年間，為出售所購得之挖土機，連
    續多次偽造屬於私文書之挖土機進口報單及屬於準私文書之
    挖土機型號牌、挖土機機身編號等，其該等犯行，經臺灣臺
    中地方法院於93年7月30日以92年度訴字第1680號判處有期
    徒刑一年二月，再經本院、最高法院先後以93年度上訴字第
    1399號、94年度台上字第1132號均判決上訴駁回，而於94年
    3月10日裁判確定在案；矧被告於該案判決確定後，非但未
    主動到案執行，經臺灣臺中地方法院檢察署發佈通緝後，始
    於95年2月間為警緝獲到案接受執行（詳臺灣高等法院被告
    前案紀錄表），甚且於該案確定後未幾，旋即再犯本案，顯
    見其未能悔改，毫無戒慎、警惕之心；再其雖於原審準備程
    序及審理時坦承犯行，惟前於警詢、偵訊時，原僅泛稱係與
    真實姓名年籍不詳綽號「阿山」之成年男子共犯上開行使偽
    造準私文書之犯行，且一再堅稱不知「阿山」之真實年籍資
    料，嗣因知悉綽號「阿山」之蔡泓維已於96年2月1日死亡（
    詳原審卷內之個人除戶資料查詢結果），始於原審審理時一
    改前詞，供承綽號「阿山」之人為蔡泓維，且聲稱本件係由
    蔡泓維獨力完成前述偽造汽車引擎號碼及車身號碼之行為，
    藉此辯稱其本身之惡性不若共犯蔡泓維為重，而圖以此換取
    輕判之結果，是縱其犯後坦承犯行，其惡性難謂非重，暨其
    犯罪動機、目的、手段、智識程度、生活情況等一切情狀，
    並參考檢察官建請從重量刑之意見，分別就行使偽造私文書
    罪量處有期徒刑1年1月、竊盜罪量處有期徒刑4月，並依據
    中華民國九十六年罪犯減刑條例之規定，分別減其宣告刑二
    分之一為有期徒刑6月又15日及2月，並合併定其應執行之刑
    為有期徒刑8月。另敘明扣案之偽造車牌號碼6433-LA號自小
    客車之車牌二面，為被告所有供其犯本件行使變造特種文書
    所用之物，應依刑法第38條第1項第2款之規定沒收之。核其
    認事用法並無違誤，量刑亦屬妥適。又刑法第38條關於沒收
    之規定雖經修正，依從刑應附隨於主刑之原則，應適用修正
    前刑法第38條之規定，原判決就此部分雖適用現行刑法第38
    條之規定，然於判決不生影響，自無庸將原判決撤銷改判，
    併予指明。被告上訴徒以其已於審理時坦承犯行，決心痛改
    前非，並不幸罹患胸肋膜炎，且家境清寒，現有正當工作等
    為由，請求依刑法第57條、第59條等規定減輕其刑云云，惟
    按刑之量定，係實體法上賦予法院得自由裁量之事項，倘其
    未逾越法律所規定之範圍，又未明顯違背正義，即不得任意
    指摘為違法。又按刑法第59條規定之酌量減輕其刑，必須犯
    罪另有特殊之原因與環境等情狀，在客觀上足以引起一般同
    情，認即予宣告法定最低刑度仍嫌過重者，始有適用。本件
    原審量刑時，已依刑法第57條之規定審酌被告之上開一切情
    狀，而量處罪刑，經核原審並未逾越法律所規定之範圍，又
    無明顯違背正義，亦無適用刑法第59條之餘地，而原判決無
    何不當之處，業如前述，被告上訴並無理由，應駁回其上訴
    。
五、被告經合法傳喚無正當理由不到庭，爰不待其陳述，逕為判
    決。
據上論斷，應依刑事訴訟法第371條、第368條，判決如主文。
本案經檢察官甲○○到庭執行職務。
中    華    民    國    97    年    6     月    3    日
            刑事第七庭    審判長法  官  林  榮  龍
                                法  官  江  錫  麟
                                法  官  張  惠  立
上列正本證明與原本無異。
行使偽造私文書罪部分得上訴。
其他不得上訴 。
如不服本判決應於收受送達後十日內向本院提出上訴書狀，其未
敘述上訴之理由者並得於提起上訴後十日內向本院補提理由書 (
均須按他造當事人之人數附繕本)。
                                書記官  林  育  德
中    華    民    國    97    年    6     月    3    日
附錄：本案論罪科刑法條全文
刑法第210條
偽造、變造私文書，足以生損害於公眾或他人者，處5年以下有
期徒刑。
刑法第212條
偽造、變造護照、旅券、免許證、特許證及關於品行、能力服務
或其他相類之證書、介紹書，足以生損害於公眾或他人者，處1
年以下有期徒刑、拘役或3百元以下罰金。
刑法第216條
行使第210條至第215條之文書者，依偽造、變造文書或登載不實
事項或使登載不實事項之規定處斷。
刑法第220條第1項
在紙上或物品上之文字、符號、圖畫、照像，依習慣或特約，足
以為表示其用意之證明者，關於本章及本章以外各罪，以文書論
。
刑法第320條第1項
意圖為自己或第三人不法之所有，而竊取他人之動產者，為竊盜
罪，處5年以下有期徒刑、拘役或5百元以下罰金。


司法院資訊處製作；財團法人民間司法改革基金會備份。
